最高法院刑事判決　　　　　　九十六年度台上字第六六一八號
上　訴　人　甲○○
　　　　　　乙○○
　　　　　　丙○○
上列上訴人等因妨害自由案件，不服台灣高等法院高雄分院中華
民國九十五年三月九日第二審判決（九十四年度上訴字第一八一
四號，起訴案號：台灣高雄地方法院檢察署九十四年度偵字第一
二八三四號），提起上訴，本院判決如下：
    主  文
原原判決關於甲○○、乙○○、丙○○部分均撤銷，發回台灣高
等法院高雄分院。
    理  由
本件原判決關於甲○○、乙○○、丙○○等部分認定：上訴人甲
○○係明鑫財產管理公司（下稱明鑫公司）負責人，上訴人乙○
○、丙○○均為明鑫公司員工。緣黃致豪前因召集互助會倒會，
因而積欠互助會會員約新台幣（下同）七百萬元之債務，該互助
會會員即委託明鑫公司代向黃致豪催討。詎上訴人等為向黃致豪
逼討上揭債務，竟共同基於私行拘禁以剝奪他人行動自由之犯意
聯絡，於民國九十四年六月四日上午一時三十分許，由甲○○駕
駛乙○○所有之車號JF-9095 號自用小客車，搭載乙○○、丙○
○，同往高雄縣鳳山市○○○路四五一號鳳農果菜市場內黃致豪
經營之豬肉攤，見黃致豪適在該處準備營業，即要求黃致豪處理
系爭互助會債務，復推由丙○○、乙○○分別強拉黃致豪左、右
手，將之押入該車後座，挾持黃致豪至高雄市左營區○○○路某
處鐵皮屋內，以禁止黃致豪離去之拘禁方式，繼續剝奪黃致豪之
行動自由達約一小時三十分許。期間甲○○向黃致豪脅稱：若不
於當天處理債務即不能離去等語，乙○○、丙○○則恫稱：將予
毆打云云，使黃某心生畏懼，不得已而簽下面額各一百五十萬元
之本票二張及面額各五十萬元之本票六張，交予甲○○，以此脅
迫方法使黃致豪行無義務之事。嗣上訴人等又要求黃致豪必須開
立支票供作擔保，黃致豪為求脫身，乃撥打友人冷家寧之000000
0000號行動電話，向冷家寧商借得二紙支票，旋由甲○○駕駛上
開小客車，由乙○○、丙○○乘坐於後座兩旁，黃致豪坐於後座
中間，與黃致豪同往冷家寧住處取票，於同日上午三時三十分許
，黃致豪藉詞稱其車內有進出冷家寧住處之通行證，取得後可自
冷某住處車庫進入，上訴人等即陪同前往鳳農果菜市場黃致豪停
車處，抵達後由丙○○陪黃致豪下車拿取通行證。詎黃致豪進入
其車內取得通行證後，為脫離上訴人等掌控，乃自其車內後座腳
踏墊處，取出原先寄藏之手槍、子彈（黃致豪未經許可，寄藏手
槍部分，經第一審論處罪刑，黃致豪提起上訴，經原審駁回其上
訴後，因未據上訴而確定），基於傷害他人身體之故意，先對身
旁之丙○○作勢開槍，丙○○害怕跑步逃離，黃致豪乃近距離朝
甲○○所駕之小客車駕駛座左後側射擊一發子彈，該子彈射中甲
○○肩背部，致甲○○受有左前臂子彈貫穿傷合併左橈骨骨折、
左肩及前胸子彈貫穿傷等傷害（黃致豪傷害部分業經第一審論處
罪刑確定），柳健全與乙○○駕車逃離現場時，黃致豪又邊跑邊
朝該車車尾射擊二發子彈，其後亦駕車離開現場等情。因而維持
第一審分別論處上訴人等共同以私行拘禁方法，剝奪人之行動自
由罪刑（甲○○處有期徒刑十月；乙○○、丙○○各處有期徒刑
八月）之判決，分別駁回上訴人等在第二審之上訴；固非無見。
惟查：（一）刑法第三百零二條第一項所稱之私行拘禁，係以非
法方法剝奪人行動自由之例示規定；而該條項所謂之以其他非法
方法剝奪人行動自由，則係對前述私行拘禁之補充規定；若行為
人係將被害人私行拘禁，前開條項既有處罰之明文規定，依主要
規定優於補充規定之原則，自不應再宣告補充規定之罪名。上引
原判決事實認定，如若無誤；似意指上訴人等係共同在高雄縣鳳
山市○○○路四五一號鳳農果菜市場內黃致豪經營之豬肉攤，將
黃致豪強行押往高雄市左營區○○○路某處鐵皮屋內私行拘禁，
於約一小時三十分後，再將黃致豪從該鐵皮屋押赴鳳農果菜市場
附近之黃致豪停車處；則上訴人等所為既已該當於刑法第三百零
二條第一項所稱私行拘禁之構成要件，其間渠等雖又曾將黃致豪
押往他處，惟該私行拘禁行為似未間斷，其他行為仍屬包括的一
個私行拘禁行為之繼續實行，祇應論以一罪，本件自應依該項主
要規定（即私行拘禁）諭知上訴人罪名，詎第一審判決竟將該主
要規定與補充規定併列，論上訴人等以共同以私行拘禁方法，剝
奪人之行動自由罪名，顯與法文規定不符，而有適用法則不當之
違法，原判決未加糾正，仍予維持，亦屬於法有違。（二）以強
暴、脅迫使人行無義務之事，若係出於為自己或第三人不法所有
之意圖，而使人交付財物，或藉以取得財產上不法利益，即應依
其犯罪態樣，分別論以恐嚇取財或強盜罪名，不得再論以刑法第
三百零四條第一項之強制罪。原判決事實認定：「黃致豪前因召
集互助會倒會，因而積欠互助會會員約新台幣七百萬元之債務」
（見原判決正本第二頁第十二行、第十三行）及理由說明：「黃
致豪積欠會款債務僅約七百萬元，詎黃致豪除簽立上開本票外（
指面額合計六百萬元之本票八紙），尚須另外向友人冷家寧商借
面額各為一百五十萬元之支票二紙，合計三百萬元，業經證人冷
家寧證述無訛，是所簽立票據金額已遠超過黃致豪所負債務」（
見原判決正本第六頁第十行至第十四行）；如若俱屬無誤，則上
訴人等何以脅使黃致豪交付遠超過其負債總額之票據﹖渠等就超
過黃某負債總額部分之要求，有否不法所有或不法利益之意圖﹖
關係上訴人等該部分行為，究應論以何項罪名﹖自應根究明白。
原判決就此未予調查、審認及說明，不但於法有違；且使此部分
事實不明，致本院無從就該部分之適用法律當否，為法律上之判
斷。以上各點，雖非上訴意旨所指摘，惟均屬本院得依職權調查
之事項，應認原判決關於上訴人等部分，均有撤銷發回更審之原
因。
據上論結，應依刑事訴訟法第三百九十七條、第四百零一條，判
決如主文。
中　　華　　民　　國　九十六　年　 十一 　月　二十九　日
                      最高法院刑事第十一庭
                          審判長法官  林　永　茂
                                法官  蘇　振　堂
                                法官  蕭　仰　歸
                                法官  何　菁　莪
                                法官  黃　梅　月
      本件正本證明與原本無異
                                      書  記  官
中　　華　　民　　國　九十六　年　 十二　 月　　六　　日
                                                      V
